【裁判字號】    90,訴,276
【裁判日期】    900927
【裁判案由】    妨害自由
【裁判全文】
臺灣高雄地方法院刑事判決                            九十年度訴字第二七六號
    公  訴  人  臺灣高雄地方法院檢察署檢察官
    被      告  丙○○
    選任辯護人  邱南英律師
右列被告因妨害自由案件，經檢察官提起公訴（八十九年度偵字第二五０三四號），
本院判決如左：
    主  文
丙○○共同以強暴之非法方法，剝奪人之行動自由，處有期徒刑伍月，如易科罰金，
以佰元折算壹日。
    事  實
一、丙○○係位於高雄市○○區○○路一四七號「巨蛋超商」之負責人，僱用甲○○
    看顧該超商前之檳榔攤。緣該超商於民國八十九年九月二十四日凌晨失竊新臺幣
    （下同）六萬二千元，丙○○懷疑係值大夜班之甲○○所為，竟為質問甲○○解
    決雙方竊款糾紛，於八十九年九月二十六日凌晨零時三十分許，夥同真實姓名年
    籍不詳綽號「舜興」之成年男子，及其餘姓名年籍不詳之成年男子七、八人，共
    同基於傷害、剝奪行動自由及以強暴使人行無義務事之犯意聯絡，欲使甲○○承
    認偷竊犯行，趁甲○○該日上大夜班進入倉庫打卡時，由丙○○授意，綽號「舜
    興」者帶同上開姓名年籍不詳男子七、八人下手，分持滅火器、繩子、手套、椅
    子等物，合力圍毆砸打甲○○，並不讓王某離去，以強暴方式剝奪其行動自由，
    並致王某受有後枕壓痛三×三公分及三×四公分、前額雙頰上眼皮上唇多處瘀血
    、前胸多處瘀血、背部多處瘀血及雙手多處瘀血等傷害（傷害部分業據撤回告訴
    ，詳後述），甲○○見對方人數眾多，遂因害怕，不得已而承認上開竊盜行為。
    丙○○等人唯恐甲○○事後反悔，即在該限制行動自由期間，基於強制罪之犯意
    ，以「若不簽立切結書清償該六萬二千元，即要讓伊死，滅屍後不留指紋」等語
    恫嚇，迫使甲○○簽立事先已由丙○○等人擬妥內容之切結書一紙，以脅迫方式
    而使甲○○行無義務之事。嗣又賡續前開強制之概括犯意，由綽號「舜興」男子
    駕駛自用小客車，附載甲○○前往設於高雄市○○路與新庄路口之華南銀行北高
    雄分行自動提款機處，在「舜興」監控之下，脅迫甲○○從該自動提款機內跨行
    提領其郵局帳戶內之存款二萬元，使甲○○行無義務之事。旋返回上址超商，甲○○親自交付該二萬元予丙○○，並承諾餘款將另行擇日償付後，於同日凌晨三
    時許，始能自由離去。
二、案經告訴人甲○○訴由高雄市政府警察局移送台灣高雄地方法院檢察署檢察官偵
    查起訴。
    理  由
一、訊據被告丙○○固供承有於右揭時、地，質問告訴人甲○○解決失竊錢財糾紛，
    並收受王某交付之二萬元等情，惟矢口否認有何夥同「舜興」等人共同傷害及妨
    害自由等犯行，辯稱：伊係懷疑「舜興」與甲○○其中一人偷竊，遂由「舜興」
    與其同夥在倉庫內與甲○○商談，伊在倉庫外面，未參與毆打、妨害自由或出言
    恐嚇之事；係「舜興」之後告知伊，告訴人已自承竊盜犯行，伊確認後即通知警
    員到場，告訴人係於警員在場時，在自由意識下簽立切結書，嗣後二萬元也是甲○○自願領取交予伊的，並無強暴、脅迫情事云云。惟查：
（一）前揭被告如何於案發現場之倉庫內，夥同「舜興」等人並指示渠等施強暴、脅
      迫，限制告訴人自由離去之行動自由，迫使告訴人承認竊盜犯行，再以「要讓
      你死，滅屍後不留指紋」等語恫嚇，強令告訴人簽立切結書而行無義務之事，
      旋在「舜興」駕車陪同、脅迫監控下，領取二萬元交予被告而行無義務之事後
      ，並允諾擇日清償所餘欠款，始得離去等事實，業據告訴人甲○○迭於警、偵
      訊及本院訊問時指訴綦詳，並與證人即到場處理警員乙○○於本院庭訊時到庭
      證稱：伊係接獲被告打電話告知告訴人已自行承認偷竊而前往處理，到現場時
      見告訴人臉部及手有受傷，並已簽立切結書，當時包括被告及綽號「舜興」者
      約五、六人在現場等情節大致相符（本院九十年八月十三日訊問筆錄參照），
      復有告訴人所提之驗傷診斷書、切結書、郵局儲金簿存提明細表影本各一份、
      華南銀行北高雄分行自動提款機監視錄影帶一捲暨所攝錄照片二幀等附卷可稽
      。觀之上開監視錄影帶拍攝照片所示，告訴人臉上已見受傷痕跡，且其領款時
      確由身著白色上衣之男子全程陪同；又「舜興」即為其上穿著白色上衣之男子
      ，已據告訴人、被告及證人乙○○指認一致無訛（分見本院九十年二月十二日
      、同年三月十二日、同年八月十三日訊問筆錄），衡情告訴人若係出於自願領
      款，何需他人陪同致有提款密碼外洩之虞，顯悖一般自動提款機領款程序，足
      徵告訴人並非自願前往提款甚明。又告訴人因與本案相關之系爭竊盜案件，因
      積極證據不足，業經台灣高雄地方法院檢察署檢察官於九十年六月三十日以八
      十九年度偵字第二四一一０號為不起訴處分確定在案，有該不起訴處分書一份
      存卷可按，益徵告訴人確因遭被告及共犯「舜興」等人之強暴、脅迫，不能自
      由離去又心生畏懼下，不得已始承認竊盜犯行，並書立切結書及領取部分款項
      交付被告，俱非出於自願所為一情，至堪認定。
（二）被告雖辯以：伊有通報警員到現場處理，不可能夥同「舜興」等對告訴人施強
      暴脅迫；「舜興」在倉庫內如何與告訴人談判伊均未參與，告訴人身上之傷何
      來伊亦不知情云云，惟依證人乙○○警員於本院前開庭訊時所證述：案發當日
      伊接到被告電話告知告訴人已承認偷竊，請伊到場處理，伊到時見被告與「舜
      興」約五、六人在現場泡茶聊天，該切結書已簽好，伊有詢問被告告訴人臉部
      及手上傷勢何來，被告答稱係騎機車自行跌傷等語（九十年八月十三日訊問筆
      錄參照），足見證人乙○○警員到場時告訴人已簽立切結書，是證人既未親見
      告訴人簽立切結書之前的過程，顯無法對被告並未共同參與毆打、妨害自由及
      簽立切結書一節予以佐證甚明。參以被告前於警、偵訊時，均矢口否認認識綽
      號「舜興」者，亦弗承前述卷附監視錄影帶照片中監控告訴人領款之人即為「
  舜興」，迄偵訊時檢察官當庭於其身上搜出載有「舜興」聯絡電話及呼叫器之
      紙片後，被告始於本院訊問時承認上開案發當日「舜興」與告訴人在倉庫內談
      判失竊過程等情，前後供述明顯不一，已屬可疑。況被告既明知「舜興」夥同
      七、八名男子與告訴人在倉庫內解決竊款糾紛，復自承其確有聽到毆打聲音等
      語在卷（見本院九十年九月十三日審判筆錄），苟如被告所辯，係「舜興」毆
      打告訴人，伊不知情亦未參與，衡情於警員詢問告訴人身上所受之傷勢何來時
      ，應據實以告，豈有捏造謊稱係告訴人騎機車自行摔倒受傷等語之理。再者，
      告訴人復於「舜興」監控下領取二萬元交付予被告，若謂被告與「舜興」無犯
      意之聯絡，「舜興」豈有主動幫忙被告催討告訴人所欠被告之竊款之理。綜上
      ，足認告訴人確有遭被告夥同綽號「舜興」及其餘真實姓名年籍均不詳之成年
      男子數人共同毆打、限制行動自由、迫使書立切結書，並提領現金交付被告而
      行無義務之事等情屬實，其所指述上開各節，應非子虛，堪予採憑。被告上開
      所辯，均與事理常情不符，純係事後畏罪避就、推諉卸責之詞，無可採信。事
      證明確，被告上開傷害、剝奪行動自由及使人行無義務之事等犯行，均堪認定
      。
二、按刑法第三百零二條第一項之妨害自由罪，原包括私行拘禁及以其他非法方法剝
    奪人之行動自由而言，所謂非法方法，當包括強暴脅迫等情事在內（最高法院七
    十四年度台上字第三四０四號判例意旨參照）。核被告上開以強暴毆打方式，剝
    奪告訴人之行動自由，使其承認竊盜犯行之所為，係犯刑法第三百零二條第一項
    之剝奪他人行動自由罪；其以出言恐嚇之脅迫方式，逼使告訴人簽立切結書，及
    由共犯「舜興」駕車在旁監控，脅迫告訴人領取金錢清償竊款債務等行為，係犯
    同法第三百零四條第一項之以脅迫使人行無義務之事罪。至被告主觀上因懷疑渠
    所失竊之財物係遭告訴人所竊取，據此強行索賠，進而收受告訴人交付二萬元等
    情，已如前述，惟被告既出於行使權利之意思而催討系爭款項，難認其主觀上有
    何為自已不法所有之意圖甚明，即與恐嚇取財之構成要件有間，自無由構成該條
    ，在此敘明。被告與綽號「舜興」及其餘真實姓名年籍不詳之七、八名成年男子
    間，互有犯意聯絡及行為分擔，均應論以共同正犯。又渠等上開二次以脅迫使人
    行無義務之事犯行，時間緊接，所犯又係構成要件相同之罪，顯係基於概括犯意
    為之，為連續犯，應依刑法規定論以一罪並加重其刑。渠等所犯上開以強暴之非
    法方法剝奪人之行動自由、連續以強暴脅迫使人行無義務之事二罪間，有方法、
    結果之牽連關係，應依刑法第五十五條規定，從一重之以強暴之非法方法剝奪他
    人行動自由罪論處。公訴人認被告以如事實欄所示之言詞恫稱告訴人致生危害於
    安全，係涉犯刑法第三百零五條之恐嚇罪，惟被告係以出言恐嚇之方式為其脅迫
    方法，遂行上開令告訴人簽立切結書之使人行無義務事犯行，是該言詞恐嚇行為
    乃使人行無義務之事犯行之部分行為，不另構成刑法第三百零五條之恐嚇罪甚明
    ，公訴人此部分見解，容有誤會；又被告因告訴人在「舜興」脅迫下，前往提領
    二萬元，涉犯強制罪部分，公訴人起訴事實已有敘及，自為起訴效力所及，本院
    自得併予審究，均附予敘明。審酌被告僅因心存懷疑並無積極證據，即以非法方
    式自行解決債務糾紛，強制脅迫告訴人承認竊盜犯行簽立賠償切結書，目無法紀
    ，犯後復執詞狡飾，堅不坦承犯行，未見具體認錯悔悟表現，惟念其犯後態度尚
    佳，且已與告訴人達成民事和解，有和解書一份附卷可憑等一切情狀，量處如主
    文所示之刑。又被告行為後，刑法第四十一條第一項業於九十年一月十日修正公
    布，同年月十二日生效，其修正後規定得宣告易科罰金之範圍，較修正前之舊法
    為廣，是依刑法第二條第一項前段比較新舊法之規定，本件自應適用裁判時之法
    律即修正後之刑法第四十一條第一項，併諭知宣告易科罰金之折算標準。
三、至被告如事實欄所示之傷害犯行，另涉犯刑法第二百七十七條第一項之普通傷害
    罪部分，公訴人雖漏未引上開法條加以論列，惟本院認與前開論罪科刑部分有牽
    連犯之裁判上一罪關係，起訴事實復已敘明，本院本得併予審究被告之傷害犯行
    。惟本件告訴人甲○○嗣於本院庭訊時已以言詞撤回傷害部分之告訴，有本院九
    十年八月十三日訊問筆錄及和解草稿一份附卷可佐，原應就被告此部分犯罪為不
    受理判決之諭知，惟因此部分犯罪與前開論罪科刑部分有牽連犯之裁判上一罪關
    係，爰不另為不受理判決之諭知，附此敘明。
據上論斷，應依刑事訴訟法第二百九十九條第一項前段，刑法第二條第一項前段、第
二十八條、第三百零二條第一項、第三百零四條第一項、第五十五條、修正後第四十
一條第一項，罰金罰鍰提高標準條例第一條前段、第二條，判決如主文。
本案經檢察官林慧美到庭執行職務。
中      華      民      國      九十      年      九      月    廿七    日
                                  臺灣高雄地方法院刑事第六庭
                                      審判長法  官    趙家光
                                            法  官    洪榮家
                                            法  官    林韋岑
右正本證明與原本無異。
如不服本判決，應於判決送達後十日內，向本院提出上訴狀。
                                            書記官    董明惠
中    華    民    國      九十      年      九      月      二十八      日
【附錄本判決論罪科刑法條】
中華民國刑法第三百零二條第一項：
  私行拘禁或以其他非法方法，剝奪人之行動自由者，處五年以下有期徒刑、拘役或
  三百元以下罰金。
中華民國刑法第三百零四條第一項：
  以強暴、脅迫使人行無義務之事或妨害人行使權利者，處三年以下有期徒刑、拘役
  或三百元以下罰金。


司法院資訊處製作；財團法人民間司法改革基金會備份。
